最高法院刑事判決　　　　　　一○○年度台上字第三七三三號
上　訴　人　楊喬瑋
選任辯護人　郭承昌律師
上列上訴人因強盜案件，不服台灣高等法院中華民國九十九年十
二月二十九日第二審判決（九十七年度上訴字第三五五六號，起
訴案號：台灣台北地方法院檢察署九十一年度偵字第一○七三二
號，九十一年度少連偵字第一八號），提起上訴，本院判決如下
：
    主  文
上訴駁回。
    理  由
按刑事訴訟法第三百七十七條規定，上訴於第三審法院，非以判
決違背法令為理由，不得為之。是提起第三審上訴，應以原判決
違背法令為理由，係屬法定要件。如果上訴理由書狀並未依據卷
內訴訟資料，具體指摘原判決不適用何種法則或如何適用不當，
或所指摘原判決違法情事，顯與法律規定得為第三審上訴理由之
違法情形，不相適合時，均應認其上訴為違背法律上之程式，予
以駁回。本件上訴人楊喬瑋上訴意旨略稱：(一)、證人劉臣耀（業
經判刑確定）及共犯少年殷○豪（民國七十五年九月生，名字、
年籍均詳卷，另案經判刑確定）、陳○宇（七十五年二月生，名
字、年籍均詳卷，已更名為陳○弘，另案經判刑確定）等人於警
詢之供述，係遭警員刑求所得，並無證據能力，則依刑事訴訟法
第一百五十五條第二項規定，皆不得作為判斷之依據，原判決非
但認均有證據能力，且採為論罪之基礎，自難認為適法。(二)、依
殷○豪於第一審中所述，其除於警詢時曾供陳受上訴人之教唆或
指使外，嗣於少年法庭、治安法庭、第一審及原審中，即未再有
如此之供述。是殷○豪於警詢時陳稱其係受上訴人之教唆或指使
而犯案乙節，應係遭警員毆打、刑求所致，雖其於原審中曾一度
改稱並未受警方刑求云云，但此係其於應訊時太過緊張所造成之
錯誤，況殷○豪隨後又翻稱警察有將其頭部壓在椅子上並踢其腳
部，恐嚇要其認罪及須指認上訴人為主謀。原判決無視殷○豪於
較為嚴謹之少年法庭、治安法庭、第一審及原審等訴訟程序中之
陳述，卻採取殷○豪於警詢時未經交互詰問之供詞，資為斷罪之
憑據，顯然違背論理法則、經驗法則及證據法則。(三)、原判決以
劉臣耀於原審中僅陳稱其在警詢時，因見殷○豪、陳○宇遭警員
修理，心中害怕，始為供述，並未指陳其本身當時亦曾遭警方刑
求，說明劉臣耀在警詢時之陳述係出於任意性。然衡情祇要警方
於詢問劉臣耀時之情況，足使受詢問之劉臣耀產生強制心理而不
得不如此陳述，即屬非任意性之狀態，所述即不得作為證據，況
劉臣耀於原審時復證稱有關上訴人之部分，係警察要其如何供述
，實際上其並不清楚本件是否係上訴人提議強盜財物，亦不知各
次強盜所得之財物有無交予上訴人。是原判決所為前開論斷，於
法亦有未合。(四)、依卷內資料，本件劉臣耀所犯為恐嚇取財罪，
縱認上訴人有唆使劉臣耀犯罪，亦僅應論以恐嚇取財罪，原判決
就該部分卻論處上訴人強盜罪刑，並有未當。(五)、本件警方如有
對陳○宇刑求之情事，當不可能於有人陪同在場時發生，且在劉
臣耀之母親黃麗月到達警局之前，陳○宇早在警方控制之下，陳
○宇當時又未滿十八歲，思慮能力較弱，檢察官於偵查中復祇就
陳○宇本身有無犯罪行為部分加以訊問，原審對警方在黃麗月到
達警局前有無刑求陳○宇乙情未再作調查，即以警方於對陳○宇
詢問時有黃麗月在場及陳○宇於偵查中並未指陳警方刑求，遽認
陳○宇於警詢時之陳述有證據能力，顯有違誤。(六)、證人於警詢
中之陳述，與審理中不符時，其先前之陳述如何具有較可信之特
別情況，應有相當之證明，始符合刑事訴訟法第一百五十九條之
二規定，不得單憑警詢距案發時間較近，即逕謂該陳述較為可採
，否則警詢之時間順序通常在先，豈不造成該審判外陳述之證據
價值，因距案發時間較近，均應優先於審判中經具結、詰問程序
所為之陳述。原判決以證人王○宇（七十四年九月生，名字、年
籍均詳卷，另案經判刑確定）、朱恩平（另案經判刑確定）、殷
○豪、陳○宇、劉臣耀等人先前於警詢時之陳述，與審判中不符
部分，因離案發時間較近，較無記憶淡忘等缺失，且其等就本件
犯罪均有利害攸關之共犯關係，在未清楚掌握並認知其他共犯答
辯內容前，面對犯罪真相所呈現之自我壓抑與否認等心理防衛機
制作用力較低，對於真實案情之陳述亦較未受其他外力干擾，應
以其等先前之陳述具有較可信之特別情況，復為證明上訴人本件
犯罪事實存否所必要，據謂依刑事訴訟法第一百五十九條之二規
定，皆得為證據，尚有未恰云云。
惟查：原判決綜合全案證據資料，本於事實審法院職權推理之作
用，認定上訴人確有其事實欄所載之犯行。因而撤銷第一審諭知
上訴人無罪之判決，依想像競合犯及修正前刑法連續犯、牽連犯
規定，從一重改判論處上訴人共同連續意圖為自己不法之所有，
結夥三人以上攜帶兇器，以強暴、脅迫至使不能抗拒，而取他人
之物罪刑（另牽連犯指揮犯罪組織、共同以明知為侵害著作權之
物意圖營利而交付之方法侵害他人之著作權為常業及共同恐嚇取
財等罪），已詳細說明其採證認事之理由。所為論斷，俱有卷證
資料可資覆按。對於殷○豪在原審中初即證稱警方並未對其刑求
或以非法方式逼供，嗣雖改稱警察於詢問時有恐嚇要其認罪及指
認上訴人係本件犯行主謀，並將其頭部壓在椅子上、踢其腳部云
云，但所陳其於警詢時曾遭警刑求之供述如何之難以信為真實；
劉臣耀於原審中雖陳稱其於警詢時因看見陳○宇、殷○豪均遭警
員刑求，致心裡害怕，但劉臣耀並未供述自己亦遭警刑求，其於
警詢時又有母親黃麗月始終在場陪同，如何之難認劉臣耀於警詢
時有遭警刑求致供述不實之情事；陳○宇固於原審中指陳其在台
北市政府警察局大安分局安和派出所時曾遭警員毆打，但觀諸警
詢筆錄所載，其於警詢中有劉臣耀之母黃麗月全程在場陪同，嗣
其於偵查時又未曾向檢察官表明有被警刑求情形，其在偵查中對
犯罪事實之供述，復與警詢時所述大致相符，且對自己所為亦甚
表後悔，所稱遭警方刑求一節如何之非屬事實；殷○豪、陳○宇
、劉臣耀等人於警詢中之陳述，既均無任意性欠缺之瑕疵，其等
嗣於少年法庭、偵查中之陳述如何之亦無因此而謂非出於自由意
志之情況；上訴人諉稱殷○豪、陳○宇、劉臣耀等人於警詢時之
陳述，皆非出於自由意志，俱無證據能力云云，如何之無可採信
。亦皆已詳加說明。上訴意旨對原審之前揭論斷，究有何違背經
驗法則或論理法則之違法情形，並未依據卷內資料為具體之指摘
，上訴意旨(一)、(二)、(三)、(五)仍執前開陳詞，據以指摘原判決為違
背法令，係以片面之自我說詞，對原審採證認事之適法職權行使
，並已於理由內說明之事項，漫事指摘，與法律規定得為第三審
上訴理由之違法情形，不相適合。且查：(一)、依原判決之認定，
上訴人係與劉臣耀等人共犯如原判決事實欄一之(七)及之(八)、之(九)
所示之結夥三人以上強盜或結夥三人以上攜帶兇器強盜等犯行，
因論處上訴人與劉臣耀等人共同犯前開加重強盜罪刑，於法尚無
不合，上訴意旨(四)指原判決關於此部分應論以恐嚇取財罪云云，
顯非依卷證資料執為指摘之適法第三審上訴理由。(二)、被告以外
之人於檢察事務官、司法警察官或司法警察調查中所為之陳述，
與審判中不符時，其先前之陳述具有較可信之特別情況，且為證
明犯罪事實存否所必要者，得為證據，刑事訴訟法第一百五十九
條之二定有明文。依卷內資料，本件證人王○宇、朱恩平、殷○
豪、陳○宇、劉臣耀等人於警詢時之陳述，其中雖有部分與審判
中不符，惟其等在警詢時，警方於詢問完畢後，均將筆錄交其等
閱讀，認為無訛而由其等在筆錄最後一行簽名、捺指印；劉臣耀
、陳○宇於警方詢問時，劉臣耀之母親黃麗月均在場陪同，殷○
豪在警方詢問時，其母趙桂蘭亦始終在場；警方係在台灣台北少
年觀護所（現已改制為法務部矯正署台北少年觀護所）詢問王○
宇；證人陳寶林並已證陳警方並未對朱恩平刑求，朱恩平於警詢
中之陳述，係在其自由意志下所為（見少連偵字第一八號卷第九
頁、第十一頁、第十二頁、第十五頁反面、第十六頁、第十八頁
、第十九頁、第二十一頁反面；偵字第九一七六號影印卷第十七
頁；台灣高等法院九十五年度上訴字第一九九三號影印卷第一五
四頁反面）。依前開證人於警詢陳述時外部附隨之環境、條件觀
察，其等當時所為陳述應均係出於真意，無違法取供情事。則原
判決以殷○豪、陳○宇、劉臣耀、王○宇、朱恩平等人於第一審
或原審中皆分別以證人身分到庭具結作證，進行交互詰問程序，
其等於警詢時亦均係本於自由意志而為陳述，且離案發時間較近
，較無記憶淡忘之缺失，就本件復有彼此利害攸關之共犯關係，
其等在未清楚掌握並認知其他共犯答辯內容前，面對犯罪真相所
呈現之自我壓抑與否認等心理防衛機制作用力較低，對於真實案
情之陳述亦較未受其他外力干擾，據謂前開證人先前於警詢時所
為之陳述，與審判中有所不符部分，應以先前之陳述具有較可信
之特別情況，且為證明本件上訴人犯罪事實存否所必要，依刑事
訴訟法第一百五十九條之二規定，得為證據。所為說明雖稍嫌簡
略，然顯然於判決無影響，依刑事訴訟法第三百八十條規定，亦
難執為適法之第三審上訴理由。至於其餘上訴意旨，或屬枝節性
之問題，或為單純事實之爭執，皆與法律規定得為第三審上訴理
由之違法情形，不相適合。其就結夥三人以上攜帶兇器強盜部分
之上訴違背法律上之程式，應予駁回。原判決認其連續、牽連犯
刑法第三百四十六條第一項之恐嚇取財罪部分，核屬刑事訴訟法
第三百七十六條第六款所列不得上訴於第三審法院之罪名，連續
、牽連之結夥三人以上攜帶兇器強盜重罪部分，上訴人之上訴既
不合法，無從為實體上審理，恐嚇取財輕罪部分，自亦無從適用
審判不可分原則，併同為實體上審判，亦應從程序上予以駁回。
據上論結，應依刑事訴訟法第三百九十五條前段，判決如主文。
中    華    民    國  一○○  年    七    月   十四   日
                      最高法院刑事第三庭
                          審判長法官  謝  俊  雄  
                                法官  陳  世  雄  
                                法官  魏  新  和  
                                法官  徐  文  亮  
                                法官  吳  信  銘  
本件正本證明與原本無異
                                      書  記  官  
中    華    民    國  一○○  年    七    月   十九   日
                                                      V